【裁判字號】    99,消債抗,81
【裁判日期】    990429
【裁判案由】    聲請更生程序
【裁判全文】
臺灣高雄地方法院民事裁定            99年度消債抗字第81號
抗  告  人  甲○○
上列抗告人因消費者債務清理事件聲請更生，對於中華民國99年
3 月19日本院98年度消債更字第684 號裁定提起抗告，本院裁定
如下：
    主    文
抗告駁回。
抗告程序費用新臺幣壹仟元由抗告人負擔。
    理    由
一、本件抗告意旨略以：(一)抗告人薪資每月僅有新台幣（下同）
    30,000元，並非原裁定認定之45,000元。(二)又依據行政院經
    濟部主計處調查台灣地區家庭平均每人月消費支出高雄縣民
    國97年度為13,460元，應以此標準，計算其一家包括其配偶
    、1 名未成年子等共3 人之生活消費支出。(三)雖抗告人名下
    有土地及田賦，然上述不動產係抗告人繼承得來，且係多人
    共同共有，有變賣有之實質困難。是抗告人每月收入尚不足
    支付其個人每月之必要生活費用、配偶及子女之扶養費用。
    又伊無擔保或無優先權之債務總額未逾1,200 萬元，復未經
    法院裁定開始清算程序或宣告破產，爰向本院聲請更生。詎
    原裁定竟以抗告人每月收入為45,000元，且名下有不動產可
    變賣房處分為由逕予駁回聲請，顯有違誤，爰依法提起本件
    抗告，並聲明：原裁定廢棄，准為更生之聲請。
二、按「債務人不能清償債務或有不能清償之虞者，得依本條例
    所定更生或清算程序，清理其債務。」、「債務人無擔保或
    無優先權之債務總額未逾新臺幣一千二百萬元者，於法院裁
    定開始清算程序或宣告破產前，得向法院聲請更生。」、「
    債務人與金融機構協商成立者，不得聲請更生或清算。但因
    不可歸責於己之事由，致履行顯有重大困難者，不在此限。
    本條例施行前，債務人依金融主管機關協調成立之中華民國
    銀行公會會員，辦理消費金融案件無擔保債務協商機制與金
    融機構成立之協商，準用前項之規定。」，消費者債務清理
    條例第3 條、第42條第1 項及第151 條第5 項、第6 項分別
    定有明文，而消費者債務清理條例之立法目的，依其立法理
    由乃認陷於經濟上困境之消費者若任其於惡性循環之債務窘
    境中自生自滅，其將衍生嚴重之社會問題，致難以維持安定
    之社會經濟秩序，故有予之分別情形依更生或清算之程序清
    理其債務之必要，藉以妥適調整其與各相關債權人等間之權
    利義務關係，以謀求消費者經濟生活之更生機會，從而健全
    社會經濟發展，惟私法上之債之關係，係以當事人間之信賴
    關係為基礎，為社會經濟組織之重要支柱，故當事人於以法
    律行為追求自己之利益之際，亦應顧及對方之利益，並考量
    債權債務在社會上之作用，本於誠實及信用之原則，行使其
    債權及履行其債務，故消費者如已與金融機構協商成立，或
    於本條例施行前已依金融主管機關協調成立之中華民國銀行
    公會會員辦理消費金融案件無擔保債務協商機制與金融機構
    成立協商，因此係經當事人行使程序選擇權所為之債務清理
    契約，債務人理應受該成立之協議所拘束，如無特殊情事，
    其原即應依此協商結果而為誠信履行，惟因慮及有些協商於
    成立之時，銀行債權人或僅考量其債權數額之清償而未慮及
    債務人之經濟能力，或債務人於嗣後因經濟情況變更（如清
    償期間收入或收益不如預期）而致依約履行將使其陷於經濟
    上之困境甚或履行不能，故上開條例於此即另開「因不可歸
    責於己之事由，致履行顯有重大困難者」之履行例外以助債
    務人之更生，且於此亦未另為其他條件之限制，則已成立協
    商者不能或不願依約履行而後依該例外條款聲請更生或清算
    者，依例外從嚴之原則，自應就其情形是否業陷於經濟上之
    困境而嚴予審核，於確實該當例外條件後始准之為其所負義
    務關係之調整，以避免其任意毀諾、濫用債務清理程序而藉
    此善意之立法惡意圖謀減免債務，致使該程序陷於道德危險
    之不義，並因此使社會之信用緊縮而造成經濟之動盪，是5
    年內未從事營業活動或從事小規模營業活動之消費者，若於
    消費者債務清理條例施行前曾依辦理消費金融案件無擔保債
    務協商機制而與各銀行成立協商者，自僅得於其就該協商確
    有該當不可歸責於己之事由致履行顯有重大困難之情形後，
    法院始須再審究其現是否有不能清償債務或有不能清償之虞
    等情事及其他必要條件，以決定該債務人是否得依更生或清
    算程序以清理其債務自明。
三、經查：
  (一)抗告人主張目前每月收入為30,000元，經本院函詢抗告人任
    職之誼林交通事業股份有限公司關於抗告人98年度及99年度
    之薪資，據該公司函覆之資料，抗告人自98年開始迄今，其
    每月領取之薪資均為30,000元，此有該公司99年4 月22日誼
    林字第99042201號函及所附薪資清冊為證，故抗告人主張其
    每月平均薪資為30,000 元乙節，應可採信。
  (二)又抗告人戶籍地為高雄縣橋頭鄉乙節，有戶籍謄本在卷可憑
    ，此部分事實，應可認定。雖抗告人主張應以台灣地區家庭
    平均每人月消費支出為標準，然消費者債務清理條例之立法
    目的，乃為期能迅速清理消費者之債務，保障其生存權，並
    兼顧債權人之利益，而達維持經濟秩序及安定社會之效，而
    非在使債務人恣意消費所造成之債務，轉嫁予債權人負擔。
    為避免債務人與債權人達成清償協議後，仍為鉅額消費或作
    奢侈性、浪費性之商品或服務消費，而濫用更生或清算程序
    以規避其應負擔之償還責任，法院於審查抗告人每月必要生
    活支出時，自應以能維持個人人格生存之必要費用為限。本
    院考量生活費用支出單據之收集本屬不易，且參酌抗告人居
    住於高雄縣，依內政部公告之98年度高雄縣低收入戶最低生
    活費，每人每月9,829 元，係按照政府公布最近1 年平均每
    人消費支出（包含食品費、衣著鞋襪費、房租水電費、家居
    管理費、醫療保健費、交通通訊費、娛樂教育費及雜項支出
    ）60％訂定，已足以維持個人人格生存，認聲請人個人之每
    月必要生活費用（包含食、衣、住、行、強制性保險等）應
    以上開數額計算，始符公允；從而，計算抗告人個人每月支
    出之基本生活費用即應以上開之9,829 元為宜。
  (三)抗告人復主張伊每月需支出扶養配偶乙○○費用13,460元及
    扶養子女費用13,460元等語，然依乙○○97、96年度之綜合
    所得稅各類所得資料顯示，伊於97、96年分別有利息所得4,
    214元、5,539 元，以當年度銀行定存利率約年息百分2.5%
    計算，其銀行存款至少有16餘萬元至22餘萬元，足認乙○○
    有相當資力，並非不能維持生活，況抗告人於原審時從未主
    張其有扶養其配偶等語，衡情，倘抗告人確實每月有支付扶
    養費予其配偶，為何其於原審時僅主張其每月須負擔扶養女
    兒之費用？可認抗告人應無扶養其配偶之事實，且承上所述
    ，其配偶有一定之資力，尚無受抗告人扶養之必要，是抗告
    人此部分主張，即屬無據。
  (四)至抗告人主張扶養1 名未成年子女，參照民法第1119條規定
    ，其負扶養義務之程度，亦應考量其目前身陷卡債之窘境，
    且抗告人之女兒97年8 月出生，目前僅2 歲，未達就學年紀
    ，是本院認該子女所需扶養費應以申報免稅額每月6,417 元
    計算為適當（77,000÷12＝6,417 ）。則以抗告人目前每月
    薪資30,000元計算，扣除抗告人每月必要生活費用9,829 元
    、扶養費6,417 元，共計16,246元後，尚餘13,754元【計算
    式：30,000元－9,829 元－6,417 元＝13,754元（元以下四
    捨五入）】可供償債。
  (五)則以抗告人目前所負債務1,625,129 元，除以抗告人每月可
    供清償之13,754元，如不計算利息，抗告人約於9.8 年（1,
    625,129 ÷13,754÷12＝9.84）內即可償債完畢，而抗告人
    係68年1 月10日出生，現年31歲，正值壯年其工作能力正值
    日盛且經驗豐富，是以抗告人前述之固定收入及支出剩餘情
    形，應可在未來相當期限內逐步將上開債務清償完畢，故依
    其情況自尚不得認已有不能償債務或有不能清償之虞之情事
    ，所為不能清償之主張自無足採。
四、綜上所述，抗告人未能舉證證明有何不可歸責於己，致履行
    協商顯有重大困難之事由，或有不能清償債務情事存在，核
    與消債條例第151 條第5 項規定之聲請更生要件有間，原裁
    定據此駁回抗告人更生之聲請，於法並無違誤，抗告意旨猶
    執前詞，指摘原裁定不當，為無理由，應予駁回。
五、據上論結，本件抗告為無理由，依消費者債務清理條例第15
    條，民事訴訟法第495 條之1 第1 項、第449 條第1 項、第
    95條、第78條，裁定如主文。
中    華    民    國    99    年    4     月    29    日
              民事第一庭    審判長法  官  黃國川
                                  法  官  林岳葳
                                  法  官  張茹棻
上為正本係照原本作成。
本裁定不得再抗告。
中    華    民    國    99    年    4     月    29    日
                                  書記官  黃美秀

司法院資訊處製作；財團法人民間司法改革基金會備份。
